臺灣臺中地方法院刑事判決　　　　　　　　　　　　　九十年度易字第三二八一號
　　公　訴　人　臺灣臺中地方法院檢察署檢察官
　　被　　　告　乙○○
　　　　　　　　丁○○
右列被告因詐欺案件，經檢察官提起公訴（九十年度偵字第五０六、五０九號），本
院判決如左：
    主  文
丁○○、乙○○共同連續意圖為自己不法之所有，以詐術使人將本人之物交付，各處
有期徒刑肆月，如易科罰金，均以參佰元折算壹日。
    事  實
一、丁○○與乙○○係夫妻關係，民國八十八年二月間，由丁○○出面擔任會首，籌
    組互助會，乙○○則負責協助開標、收取會款、交付得標金等事宜，並召集丙○
  、甲○○等人組成民間互助會，會期自八十八年二月二十日起至八十九年九月二
    十日止，每會新台幣（下同）二萬元，會員連同會首合計二十會，採內標制，底
    標為一千二百元，約定每月二十日二十時，在台中縣外埔鄉○○路二八五號國全
    鋁門窗店開標，丙○參加一會，甲○○以自己及其母親李錦霞之名義各參加一會
    ，該民間互助會進行至第十八期標會之際，丁○○與乙○○夫妻，因經商失敗，
    竟基於共同詐騙活會會員會款之概括犯意聯絡，意圖為自己不法所有，於八十九
    年七月二十日第十八期開標之時間，利用剩餘之活會會員丙○、甲○○均未到場
    親自參與投開標之機會，由丁○○以電話向丙○詐稱「八十九年七月份第十八期
    之會款由甲○○以一千二百元得標，八十九年八月份再由丙○以一千二百元得標
    」等語，復以電話向甲○○詐稱「八十九年七月份第十八期之會款由丙○以二千
    元得標，八十九年八月份第十九期會款再由甲○○得標」等語，致使丙○、甲○○陷於錯誤而如數給付會款，詐得五萬四千元（｛每期會款20000元－當期得標
    金2000元｝×剩餘之活會會員3會＝詐得會款54000元）之會款；復基於承前之概
    括犯意，於八十九年八月二十日第十九期開標之時間，由乙○○以電話向丙○詐
    稱「八十九年八月份第十九期之會款由甲○○以一千二百元得標」等語，復以電
    話向甲○○詐稱「八十九年八月份第十九期之會款由丙○以一千二百元得標」等
    語，致使丙○、甲○○陷於錯誤而如數給付會款，詐得三萬七千六百元（｛每期
    會款20000元－當期得標金1200元｝×剩餘之活會會員2會＝詐得會款37600元）
    之會款，丁○○隨即將詐得之會款，用以清償積欠廠商之貨款、工程款等債務，
    花用一空。嗣於八十九年八月間，丙○遲未取得丁○○、乙○○夫妻交付八十九
    年八月份之得標會款，乃以電話向乙○○詢問，乙○○乃以會款存放於銀行先行
    搪塞後，即與丁○○遷移他處，逃逸無蹤，丙○詢問甲○○結果，始獲悉上情。
二、案經告訴人丙○訴由臺灣臺中地方法院檢察署檢察官偵查起訴。
    理  由
一、訊據被告乙○○、丁○○二人均矢口否認有何詐欺之犯行，被告乙○○辯稱：伊
    並未插手互助會之事，對於被告丁○○籌組互助會之事情，伊並不清楚，伊僅是
    偶爾被告丁○○不在時，代為收取會款而已云云；被告丁○○則辯稱：該互助會
    係渠個人所籌組及負責，被告乙○○並未參與，渠當初並未告知告訴人丙○八十
  九年八月份係由其得標，不過曾向甲○○告知八十九年八月份由其得標，伊係因
    遭人倒帳，以致週轉不靈，當初渠願意分期清償積欠之會款，但因告訴人丙○一
    再苦苦相逼，不得以才會遠走他鄉，並無故意詐騙，至於所得之會款，以先行支
    付積欠廠商之貨款、工程款等債務，花用一空云云。經查：告訴人丙○於偵查中
    指訴：「有人得標在七月份時亦未給付，且告知甲○○由我得標，告訴我是甲○○得標，實際上係由他自行用掉，但由何人得標我並不清楚。」（九十年度偵字
    第二八二七號偵查卷第三五頁正面）、「八十九年七月份丁○○告訴我是甲○○
    得標，告訴甲○○是我得標，而八月份乙○○告訴我是我得標，而告訴甲○○是
    甲○○得標，後我去找甲○○問他以多少得標，他說沒有收到錢。」（九十年度
    偵字第二八二七號偵查卷第五三頁反面）等語，復於本院審理中指訴：「這個會
    是乙○○邀我參加的，後來我才知道會首是丁○○，這個互助會，是乙○○打電
    話通知我誰標走了，所以我才認為乙○○知悉冒標之事，八十九年七月份，丁○○打電話跟我講甲○○要用錢，叫我不要標，我說好，並付了一萬八千元到丁○○家，至八十九年八月，丁○○打電話問我要不要標，並談好以一千二百元得標
    ，但八十九年八月二十三日我打電話給丁○○，他要我隔天早上去他家拿會款，
    我依約去丁○○家，已是人去樓空，因甲○○住在丁○○家附近，我才問甲○○
    ，甲○○才說我是標七月份，我才知道會被丁○○冒標，甲○○也表示他二會都
    是活會。」等語，而證人甲○○於偵查中證稱：「（問：此互助會有無參加？）
    有，會首是丁○○名義。（問：召會員、標會及收會錢係何人再處理？）乙○○
    召我入會，標會用電話通知，我曾到標會處係由乙○○主持，收會錢則由各該認
    識之人去收，故二人均有收會錢。（問：丙○有無去標過會？）沒有，我去過一
    兩次，都沒見過他，因我與我媽李錦霞共佔兩會，我也都沒標到過，我媽也是。
    （問：為何知道丙○未得標？）去年八月時，我曾到他們家看過，有打包準備跑
    路的樣子，而丙○在八月底來找我，問我有沒有標到，我說沒有，他也說沒標到
    會。（問：去年八月二十日開標是由何人得標？）丁○○告訴我是丙○得標，而
    丙○跑來跟我說是我得標，但我們均未拿到錢。（問：八十九年七、八月有無得
    標收取會錢？）八十九年七月二十日丁○○說七月份是由丙○得標，八月份說是
    我得標，三、四天後他就不知去處，丙○來找我才知此事。」（九十年度偵字第
    二八二七號偵查卷第五二頁反面、第五三頁正面、反面）等語，告訴人丙○指訴
    內容與證人甲○○證述情節相符，則被告丁○○冒標之事，應堪採信；又被告乙○○為被告丁○○之妻，同處一個屋簷下，對於被告丁○○之所為，理當能充分
    獲悉，況且，被告乙○○曾經接到告訴人丙○之詢問電話，亦且主動打電話通知
    告訴人丙○投開標之事，復以證人甲○○亦證稱當初係乙○○召其入會，平日收
    取會款、開標均係由被告乙○○負責，業如前述，則被告乙○○對於被告丁○○
    冒標之事，自不可能諉為不知。再者，被告丁○○所籌組之互助會，業經進行至
    第十七期，死會會員之部分，原本即有繳納會款之義務，自無構成詐欺罪嫌之餘
    地，而被告丁○○、乙○○分別以告訴人丙○及證人甲○○之母親李錦霞之名義
    ，冒標第十八期、第十九期之活會會員之互助會款，詐得五萬四千元及三萬七千
    六百元之款項，業經被告丁○○用以清償債務花用等情，業據被告丁○○供述屬
    實，並有互助會簿影本一份為證，則被告丁○○詐得互助會款花用之情，亦堪認
    定。是以，被告丁○○、乙○○以冒標方式詐欺活會會員之會款之情，應堪置信
    ，被告丁○○、乙○○所辯，均係事後卸責之詞，要難採信。本件事證已臻明確
    ，被告丁○○、乙○○犯行，洵堪認定。
二、被告丁○○、乙○○基於共同冒標詐財之概括犯意聯絡，意圖為自己不法之所有
    ，分別冒用告訴人丙○及證人甲○○之母親李錦霞之名義以得標，而先後詐取活
    會會員之互助會款五萬四千元及三萬七千六百元花用，核被告丁○○、乙○○所
    為，均係犯刑法第三百三十九條第一項之詐欺取財罪。被告丁○○、乙○○二人
    間，顯有共同冒標詐財之犯意聯絡及行為分擔，為共同正犯。又被告丁○○、乙○○先後二次冒標詐財之行為，其時間緊接，手段同一，所觸犯犯罪構成要件相
    同之罪名，顯係基於概括犯意而反覆為之，為連續犯之裁判上一罪關係，應依刑
    法第五十六條之規定，論以一罪，並加重其刑。被告丁○○、乙○○一個冒標詐
    財之行為，同時致使數個活會會員陷於錯誤而交付會款，係屬一行為觸犯數罪名
    ，為想像競合之裁判上一罪關係，應依刑法第五十五條之規定，從重論以一罪。
    爰審酌被告丁○○、乙○○於經濟狀況欠佳之際，不思循正途解決，竟圖以冒標
    詐財之方式，詐騙會款以解燃眉之急，罔顧活會會員之權益，其行可議，又被告
    丁○○、乙○○於東窗事發之際，迅即逃匿無蹤，避走他鄉，其惡性更形明顯，
    且犯罪後，猶飾詞狡辯，不知悔改，更未積極與告訴人丙○、證人甲○○達成和
    解，以清償債務，惟考量被告丁○○、乙○○詐得之款項尚非鉅資，對於被害人
    所生之危害程度亦屬輕微等一切情狀，分別量處如主文所示之刑，並均諭知易科
    罰金之折算標準，以示懲儆。按：被告丁○○、乙○○行為後，刑法第四十一條
    關於易科罰金之規定，業於九十年一月十日修正公布，九十年一月十二日生效，
    修正後刑法第四十一條第一項前段規定：「犯最重本刑為五年以下有期徒刑以下
    之刑之罪，而受六個月以下有期徒刑或拘役之宣告，因身體、教育、職業、家庭
    之關係或其他正當理由，執行顯有困難者，得以一元以上三元以下折算一日，易
    科罰金。」，而修正前刑法第四十一條規定：「犯最重本刑為三年以下有期徒刑
    以下之刑之罪，受六個月以下有期徒刑或拘役之宣告，因身體、教育、職業、家
    庭之關係，執行顯有困難者，得以一元以上三元以下折算一日，易科罰金。」，
    經比較新舊法適用之結果，以適用新法較有利於行為人，故依刑法第二條第一項
    前段規定，本件自應適用裁判時之法律即修正後刑法第四十一條第一項前段之規
    定，併予諭知易科罰金之折算標準。
據上論斷，應依刑事訴訟法第二百九十九條第一項前段，刑法第二條第一項前段、第
二十八條、第五十六條、第三百三十九條第一項、第五十五條、修正後刑法第四十一
條第一項前段，罰金罰鍰提高標準條例第一條前段、第二條，判決如主文。
中      華      民      國      九十一      年      六      月    七    日
                                臺灣臺中地方法院刑事第六庭
                                        法  官  巫淑芳
右正本證明與原本無異。
如不服本判決，應於送達後十日內向本院提出上訴狀 （須附繕本） ，上訴於台灣高等
法院台中分院。
                                        書記官
中      華      民      國      九十一      年      六      月    七    日
附錄論罪科刑法條：
刑法第三百三十九條：
意圖為自己或第三人不法之所有，以詐術使人將本人或第三人之物交付者，處五年以
下有期徒刑、拘役或科或併科一千元以下罰金。
以前項方法得財產上不法之利益或使第三人得之者，亦同。
前二項之未遂犯罰之。
